【裁判字號】    90,上易,1593
【裁判日期】    900621
【裁判案由】    妨害公務
【裁判全文】
台灣高等法院刑事判決                       九十年度上易字第一五九三號
    上  訴  人  臺灣臺北地方法院檢察署檢察官
    上 訴 人即
    被      告  乙○○
    輔  佐  人  丙○○
    選任辯護人  徐國勇
                黃達元
                許淑惠
    被      告  甲○○
右上訴人因被告妨害公務案件，不服台灣台北地方法院九十年度易字第三九九號中華
民國九十年三月二十九日第一審判決（起訴案號：台灣台北地方法院檢察署九十年度
偵字第一七七五、二二六四號），提起上訴，本院判決如左：
    主  文
原判決關於甲○○部分撤銷。
甲○○對於公務員依法執行之職務公然侮辱，處拘役拾日，如易科罰金，以佰元
折算壹日。
其他上訴駁回。
    事  實
一、乙○○係第三屆國民大會代表，並擔任民主進步黨黨團幹事長，因司法院大法官
    會議於民國八十九年三月二十四日通過釋字第四九九號解釋文，解釋「第三屆國
    民大會於八十九年九月四日第四次會議第十八次大會以無記名投票方式表決通過
    憲法增修條文第一條、第四條、第九條暨第十條有關國民大會代表延任等憲法增
    修條文，與憲法中具有本質重要性而為規範秩序賴以存立之基礎產生規範衝突，
    為民主憲政秩序所不許，應自解釋公布之日起失其效力。」，經台灣日報記者許
    天賜於同年三月二十五日晚間七、八時許自臺北市○○路○段八十八號八樓台灣
    日報報社，打電話給刻正於美國託管地關島參加民主進步黨國民大會代表黨團會
    議之乙○○，以一問一答之方式採訪其對於司法院大法官會議第四九九號解釋文
    之看法，乙○○因不滿解釋之內容，明知司法院大法官會議依法執行解釋憲法之
    職務，亦明知許天賜採訪之內容將刊登於翌日發行之台灣日報而散布全國境內，
    竟基於對於公務員依法執行之職務為公然侮辱之犯意，對於司法院大法官依法執
    行解釋憲法形成解釋文之職務，公然侮辱稱：「大法官簡直是無恥到極點！」、
    「現在的情況是三百多頭豬下台，十幾頭豬上場。」、「大法官如果不是腦筋有
    問題，就是收了宋楚瑜的錢。」、「大法官被宋楚瑜收買，只會為宋楚瑜開闢戰
    場。」、「大法官的智商可能高達一百五十、六十，卻做出像六、七十的釋憲決
    定，如果不是智商不足，就是收了錢。」、「大法官是一群笨蛋！」等語，採訪
    歷時約三十分鐘，採訪完畢後許天賜特別徵詢乙○○訪問之內容可否刊登，乙○
    ○應允並由無公然侮辱犯意之許天賜將前揭採訪內容登載在同年三月二十六日發
    行之台灣日報第二版，而使不特定之人或多數人得以共見共聞。
二、乙○○於八十九年八月十六日上午依臺灣臺北地方法院檢察署檢察官之傳喚到場
    接受偵查，於偵訊結束後即在同日上午十一時許在臺灣臺北地方法院檢察署偵查
    庭外接受東森有線電視台等電子媒體訪問時，另行起意對於司法院大法官依法執
    行之職務公然侮辱稱：「大法官嚴重違反憲政體制，簡直是一群豬啦！」、「三
    百多隻國代自肥的豬下台，換十幾頭自肥的豬上台。」、「這些大法官涉嫌叛亂
    ‧‧‧用不正當的手段推翻憲政體制，這不是叛亂是什麼？這樣罵他是豬有過分
    嗎？」等語，前揭訪問內容並於當日在東森有線電視台等全國性有線電視台播出
    ，而使不特定之人或多數人得以共見共聞。
三、甲○○係第三屆國民大會代表，並兼國民黨黨團副書記長，於八十九年三月二十
    日因風聞司法院大法官會議解釋第四九九號解釋文，將可能作國民大會代表延任
    修憲案無效之解釋，於士林某家餐廳，台灣日報記者許天賜訪問其對於司法院大
    法官會議第四九九號解釋文之看法，甲○○因不滿傳聞中之解釋內容，聽說大法
    官董翔飛在主導修憲案，明知解釋憲法係司法院大法官依法執行之職務，亦明知
    許天賜採訪之內容將有可能於事後整理後刊登於翌日發行之台灣日報而散布全國
    境內，竟基於公然侮辱公務員依法執行職務之犯意，對於司法院大法官董翔飛依
    法執行之釋憲職務，竟以輕蔑、諷刺，使人難堪之言詞，發表其看法，公然侮辱
    稱：「主導的人董翔飛是走狗、豎仔、垃圾」、「只會欺負臺灣人」、「臺灣人
    要選大官就不挺」等語，訪問內容於翌日陸續刊登於台灣日報等報端，而使不特
    定之人或多數人得以共見共聞。
四、案經臺灣臺北地方法院檢察署檢察官自動檢舉偵查起訴。
    理  由
一、訊據被告乙○○、甲○○均坦承於前揭時、地發表前揭言論，惟否認有何對於公
    務員執行之職務公然侮辱之犯行。
    乙○○在原審辯稱：修憲是國大代表獨一無二的權限，大法官不能以自己的解釋
    推翻國大代表修憲的結果，大法官利用他的釋憲權推翻已通過的憲法條文，顯然
    違反憲政原理，妨害國民大會代表行使之公權力，本案是純粹的政治問題，不應
    牽涉司法審判，且從八十八年五月到八十九年四月二十六日修憲過程應視為第三
    屆國大代表行使職權的期間，有言論免責權云云。上訴本院後，所提上訴理由略
    以：１原判決認定之犯罪事實，全以媒體炒作報導為依據，與事實出入甚大，上
    訴人當時亦稱，釋文為大法官所寫，你不能問我的意見，他們做出解釋，有他們
    的立場，有他們的根據，我的意見和看法並不重要，且無法改變釋文的內容。２
    當時談話的內容與原判決所載的事實略有出入，尤其是第一點看法，覺得許先生
    聯想力豐富，捕風捉影，斷章取義，將上訴人的一句話一分為二，將「十幾頭豬
    」的話移花接木，移轉目標指向大法官。其實「十幾頭豬」所指的對象是指最初
    主張廢除國民大會的成員代表，包括友黨數人在內。３大法官「無恥」，大法官
    是「豬」，話題的由來，完全是新聞媒體電視扣應節目炒作國代延任案惹出來的
    禍，整天謾罵國代延任自肥無恥，國代延任自肥是豬，上訴人整天被媒體追逐煩
    擾，本不欲多事，無奈無冕王死纏濫打，無所不用其極，仍躲不過媒體追逐，被
    告提出三個個案反問媒體，即：延任案不是現在才有，以往也有先例，第一屆立
    委監委及國大代表都延任四十多年，大法官由任期九年，卻比照一般法官延任終
    身。４新聞媒體炒作報導，不能做為犯罪之依據，上訴人從未主動公開向媒體放
    話，與公然侮辱罪之構成要件不符。５台灣社會最大之亂源在媒體，每當政府官
    員發表正面談話時，新聞媒體電視節目，整天以此為題材，大肆反面炒作，弄得
    社會大眾清濁不分是非不明，上訴人僅為國會中之一卒，何勞媒體死纏濫打，他
    們斷章取義，節外生枝，加油添醋，完全違背上訴人之真意，以自己之意見作成
    結論，不得採為犯罪之依據等語。
    甲○○在原審答辯略稱：１刑法第一百四十條第一項後段之犯行，以行為人有主
    觀犯意為要件，茍行為人欠缺公然侮辱之主觀犯意，自不得遽認發表言論之行為
    人有上揭刑責，被告與許天賜先生之談話，許先生並非以報社記者之訪問，純以
    朋友間之談話聊天，並無藉台灣日報刊登談話內容為手段，公然侮辱大法官董翔
    飛所為釋憲職務執行之犯意。２被告於檢察官偵查中供稱「向記者說的，記者怎
    麼可能事後不寫文章，但是我不知他會寫什麼，綜合整理」，此內容係指一般情
    形，非就本案之情形所為之供述，並無公然侮辱之意思。被告認為許先生要寫文
    章，應再交給被告過目，須經被告過目後再發表，此為被告主觀上之認知，並無
    以當時談話之全部內容，藉由許天賜先生之記者身分披露報端以侮辱大法官董翔
    飛之意思等語。於本院則以：起訴內容斷章取義，當天談話內容包括我是否要繼
    續參選國代，及針對當天三月十八日晚報刊登關於國大修憲案無效的情況國大要
    即將改選，三月十八日是總統大選的投票日，而當天報紙卻登出來，所以當天我
    所做的言論是針對修憲案無效的消息怎麼會在投票日公佈，此有影響總統大選結
    果之嫌疑，我問許先生是否知道誰在發布這個消息，是誰主導這些消息的發布者
    ，許先生跟我提到聽說可能是董大法官，我也聽到類似傳聞，他問我對於主導發
    布這些消息的人有何看法，我才說主導這些事的人簡直是「豎仔」，最後他告訴
    我回去要整理可能有些資料可以用，我告訴他資料刊登需要經過我過目等語。
二、經查被告乙○○、甲○○既坦承在台灣日報記者許天賜先生訪問其對於司法院大
    法官會議第四九九號解釋文之看法時，以上開言詞加以批評，復經證人即台灣日
    報記者許天賜於偵查中及原審審理時證述明確，事實一部分並有八十九年三月二
    十六日台灣日報第二版剪報一紙在卷可稽（見臺灣臺北地方法院檢察署八十九年
    度他字第一三一四號卷第九頁）；事實二之部分則有東森有線電視台錄影帶一卷
    在卷足憑，該錄影帶並經原審於九十年三月十五日當庭勘驗屬實，製有勘驗筆錄
    附卷可憑。(見原審卷第２７頁)
三、查依憲法第七十八條規定：「司法院解釋憲法並有統一解釋法律及命令之權」，
    又司法院置大法官十七人，審理解釋憲法及統一解釋法令案件，司法院大法官以
    會議方式，合議審理司法院解釋憲法與統一解釋法律及命令之案件，司法院組織
    法第三條第一項前段及司法院大法官審理案件法第二條前段亦定有明文，是司法
    院大法官解釋憲法係執行憲法所賦予之職務，雖被告乙○○認大法官之解釋有違
    憲政原理，甲○○認大法官解釋有違法失職，然彼等不循憲政體制途徑謀求解決
    ，或以理性嚴肅之言詞態度為之批判，竟對於司法院大法官之前開釋憲，以上開
    帶有輕蔑、諷刺，使人難堪之言詞辱罵，衡之一般國民心理，上開言詞顯然對於
    大法官依法執行釋憲之職務已達公然侮蔑、諷刺之程度。已超過所辯為憲政原理
    或釋憲違法失職所為批判應有之言詞態度，自不能因此而免責。雖被告均稱記者
    捕風捉影，斷章取義，節外生枝，加油添醋，完全違背本人之真意，以自己之意
    見作成結論云云，然被告等對於上開語帶輕侮辱罵之言詞批判大法官之釋憲，既
    不否認，縱然在記者許天賜先生採訪時，尚有其他批判言詞，姑不論其內容如何
    ，既使有再公平的政治評論，再美的人格贊賞詞句，與上開辱罵詞句同時出現，
    仍然讓人改不了其有輕侮辱罵之認定，被告此一辯解，尚不可採。
四、憲法第三十二條規定：「國民大會代表在會議時所為之言論及表決，對會外不負
    責」，而國民大會之召開期間憲法第二十九條、第三十條已定有明文，該項期間
    不容以修憲及釋憲以外之其他方法加以延長或擴張解釋，是國民大會開議以前及
    休會以後之協商過程並不屬國民大會會議期間，被告乙○○前揭言論分係在八十
    九年三月二十五日晚間七、八時許，台灣日報記者許天賜自臺北市○○路○段八
    十八號八樓台灣日報報社打電話至美國託管地關島採訪被告乙○○時，及同年八
    月十六日上午十一時許在臺灣臺北地方法院檢察署偵查庭外接受電子媒體訪問時
    所發表，而第三屆國民大會第五次會議期間係從八十九年四月八日至四月二十五
    日止，此為被告乙○○所自承，並有臺灣臺北地方法院檢察署公務電話紀錄一紙
    在卷可稽，被告乙○○前揭言論既非在國民大會會議中所發表，自不得主張憲法
    第三十二條之言論免責權。
五、次查，被告乙○○、甲○○上開言詞固然係對記者許天賜為之，被告兩人均以係
    記者斷章取義，並無公然侮辱之犯意為辯，首先，如前所述，被告等對記者許天
    賜訪問其對大法官解釋文之看法時，曾有上開言詞加以批評，此為被告等所不否
    認，按所謂「侮辱」，即輕蔑而使人難堪之意，如對公務員依法執行之職務，公
    然予以輕蔑、諷刺者，即足當之，上開言詞會讓人產生輕蔑而使人難堪之感覺，
    是週知的事實，任何人不能一邊以上開言詞相加，一邊又以並無辱罵的意思作為
    解釋，他人雖屬至愚亦無法接受，其為侮辱不言可喻，被告辯稱其無侮辱之意，
    與一般社會國民之感覺相異，自不可取。又被告乙○○對於記者許天賜所訪問的
    內容一定會刊登，此由其在檢察官偵查中供稱：「他會刊登出來，他還特別問我
    ，訪問的內容可以登嗎？我說可以登。」等語，(見他卷第７３頁)並為許天賜所
    證實，(見他卷第４２頁)被告甲○○於偵查中亦供稱：「向記者說的，記者怎麼
    可能事後不寫文章？但是我們不知他會寫什麼，但他說要做事後綜合整理。」顯
    然被告甲○○對於記者會將其訪問的內容刊出，事前有所認識，雖被告辯稱有告
    訴記者寫好文章後要經其過目後再發表云云，但記者許天賜在原審中供稱：「當
    天並無表示要將談話內容作為綜合整理請他過目後刊登出來。」，是被告所辯亦
    不可採。再者，被告甲○○對記者許天賜之上開言詞，乃係記者許天賜要了解其
    對於釋憲案的看法而發表，此經被告在偵查中供明，(見他卷第５２頁)又稱：「
    他問我釋憲的個人意見，我看到報紙就很生氣，足以影響總統選舉，他問我對於
    大法官會議有什麼內情，有何意見，我聽說是董翔飛在主導的，所以就說主導的
    人是走狗、豎仔、垃圾...... 」 (見他字卷第５０頁)本案由上開被告甲○○所
    供，既係在記者表示要其發表對於大法官會議解釋文之看法，顯然被告羞辱的對
    象係指董翔飛在公法上所執行之職務為之，從其發布之時機，以及被告係解釋文
    之利害關係人來看，雖稱大法官董翔飛係「垃圾、豎仔、走狗」，不免對大法官
    之人格有所羞辱，且衡之一般理性國民之客觀評價，對於由大法官會議釋憲之職
    務，自亦有所貶損、輕蔑之意思，亦屬對於大法官所執行之釋憲職務所為之一種
    侮辱，自不待言。又被告兩人既明知許天賜所為之訪談，當會在其報社刊出，雖
    然，是否刊出要看報社之作業，但被告對於訪談之結果將有可能刊出，且其刊出
    亦不違背被告之本意，則被告具有「未必故意」之犯意甚明，其利用無犯罪故意
    之記者許天賜以遂行本件犯行，係以間接正犯方式為之。被告乙○○、甲○○對
    於大法官解釋憲法之職務以前揭言論公然侮辱，應屬對於公務員依法執行之職務
    公然侮辱，被告乙○○、甲○○前開所辯顯不足採，本件事證明確，被告等犯行
    堪以認定，應依法論科。
六、核被告乙○○、甲○○所為分別係犯刑法第一百四十條第一項之對於公務員依法
    執行之職務公然侮辱罪。被告乙○○第一次犯行及被告甲○○之犯行，係利用主
    觀上無公然侮辱犯意之許天賜為之，為間接正犯，而被告乙○○前揭兩次犯行，
    犯意各別，行為互殊，應分論併罰。又被告乙○○之第一次犯行行為地雖在美國
    託管地關島境內，惟其結果地則在中華民國領域內，依刑法第四條「犯罪之行為
    或結果有一在中華民國領域境內，為在中華民國領域內犯罪。」之規定，自得依
    刑法規定追訴處罰，併此敘明。原審審酌被告乙○○對於司法院大法官依法執行
    解釋憲法之職務，不以客觀、理性的態度提出建言、評論，反以情緒化言語侮辱
    謾罵，對職司此責之大法官所造成之損害等一切情狀，量處如原判決主文所示之
    刑，並諭知易科罰金之折算標準。且以被告乙○○行為後，刑法第四十一條已於
    九十年一月四日修正，於九十年一月十日公布，並自同年一月十二日起生效，修
    正後刑法第四十一條第一項規定：「犯最重本刑為五年以下有期徒刑以下之罪，
    而受六個月以下有期徒刑或拘役之宣告，因身體、教育、職業、家庭之關係或其
    他正當事由，執行顯有困難者，得以一元以上三元以下折算一日，易科罰金」，
    被告所犯之罪依修正前之刑法第四十一條「犯最重本刑為三年以下有期徒刑以下
    之刑之罪，而受六月以下有期徒刑或拘役之宣告」之規定，原即得易科罰金，惟
    該法條既修正如上，仍屬法律變更，並依刑法第二條第一項前段規定，適用裁判
    時即修正後之刑法第四十一條第一項規定諭知易科罰金之折算標準，認事用法，
    及所量處之刑，均屬適當。被告乙○○上訴否認犯行，為無理由，應予駁回。至
    於被告甲○○部分，原審為被告無罪之判決，尚有未當，檢察官上訴為有理由，
    應由本院將原判決撤銷改判，依上開法條論處。爰審酌被告甲○○對於司法院大
    法官依法執行解釋憲法之職務，不以客觀、理性的態度提出建言、評論，反以情
    緒化言語侮辱謾罵，對職司此責之大法官所造成之損害等一切情狀，量處如判決
    主文所示之刑，並諭知易科罰金之折算標準。被告甲○○行為後，刑法第四十一
    條已於九十年一月四日修正，於九十年一月十日公布，並自同年一月十二日起生
    效，修正後刑法第四十一條第一項規定：「犯最重本刑為五年以下有期徒刑以下
    之罪，而受六個月以下有期徒刑或拘役之宣告，因身體、教育、職業、家庭之關
    係或其他正當事由，執行顯有困難者，得以一元以上三元以下折算一日，易科罰
    金」，被告所犯之罪依修正前之刑法第四十一條「犯最重本刑為三年以下有期徒
    刑以下之刑之罪，而受六月以下有期徒刑或拘役之宣告」之規定，原即得易科罰
    金，惟該法條既修正如上，仍屬法律變更，並依刑法第二條第一項前段規定，適
    用裁判時即修正後之刑法第四十一條第一項規定諭知易科罰金之折算標準。
七、據上論斷，應依刑事訴訟法第三百六十八條、第三百六十九條第一項前段、第三
    百六十四條、第二百九十九條第一項前段、刑法第二條第一項前段、第一百四十
    條第一項、修正後刑法第四十一條第一項、刑法第五十一條第六款、罰金罰鍰提
    高標準條例第一條前段、第二條，判決如主文。
本案經檢察官沈明倫到庭執行職務。
中      華      民      國      九十      年      六    月    二十一    日
                              台灣高等法院刑事第九庭
                                  審判長法  官  李  文  成
                                        法  官  官  有  明
                                        法  官  周  盈  文
右正本證明與原本無異。
不得上訴。
                                        書記官  吳  素  雲
中      華      民      國      九十      年      六    月    二十二    日
參考法條：
附錄本案論罪科刑法條全文：
刑法第一百四十條
於公務員依法執行職務時，當場侮辱，或對於其依法執行之職務公然侮辱者，處六月
以下有期徒刑、拘役或一百元以下罰金。
對於公署公然侮辱者，亦同。


司法院資訊處製作；財團法人民間司法改革基金會備份。
